【裁判字號】    98,保險,10
【裁判日期】    990108
【裁判案由】    給付保險金
【裁判全文】
臺灣花蓮地方法院民事判決              98年度保險字第10號
原      告  乙○○
訴訟代理人  曾泰源律師
複代理人    張秉正律師
被      告  新光人壽保險股份有限公司
法定代理人  甲○○
訴訟代理人  戊○○
上列當事人間給付保險金事件，本院於98年12月22日言詞辯論終
結，判決如下：
    主  文
原告之訴駁回。
訴訟費用由原告負擔。
    事實及理由
一、原告起訴主張：
  (一)與訴外人高復生（已死亡）為夫妻關係，於民國（下同）91
    年12月5日向被告公司保險業務員丁○○，以高復生為要保
    人及被保險人，原告為受益人，投保保險期間為終身之「新
    光住院醫療終身健康保險」（單號碼為：HDA90299）（以下
    簡稱系爭保險契約），其中保險契約書契約條款第17條約定
    ：「被保險人於本契約有效期間內因疾病或傷害身故者，本
    公司按其所投保住院醫療日額之一千倍扣除累計已給付之各
    項保險金後之餘額，給付身故保險金…」嗣高復生於98年5
    月10日因意外不幸身故，原告依照該保險契約規定，向被告
    公司請領保險金給付，卻遭被告以原告末按時繳納保費，超
    過寬限期間，系爭保險契約已遭停止效力，且被保險人係於
    保險契約停效期間發生事故為由，拒絕理賠。
  (二)系爭保險契約要保書第七項明文續期保費之墊繳，原告係勾
    選同意保費自動墊繳之選項，此即代表若原告有未繳交保費
    之情形發生時，由保險人先代為墊繳。被告公司雖辯稱本件
    非人壽保險，沒有保單價值準備金，所以無自動墊繳之機制
    ，然原告並非保險專業人士，被告公司保險業務員亦未將上
    情告知，依保險契約為最大善意契約，及定型化契約如有疑
    義，應作有利於消費者之解釋之意旨，應認系爭保險契約並
    未停效。
  (三)被告公司保險業務員丁○○已事先允諾代原告墊繳保費，已
    足生債之清償效力，丁○○事後縱使未繳保費，係被告公司
    內部作業問題，不得認為係原告故意或過失不繳保費。
  (四)系爭保險契約自簽訂後，原告均有按時繳納保費，於98年3
    月底，原告返回大陸探親前，因考量不在台灣不方便繳費，
    特別央請丁○○繳納當季之保費，丁○○亦表示同意。詎原
    告回國後，98年4月中旬，丁○○告知原告另外二份保險契
    約因未正常繳費遭停效，但並未告知原告系爭保險契約亦遭
    停效，致原告漏未辦理復效，即於98年5月10日發生保險事
    故。顯見系爭保險契約未辦理復效，係出於被告公司之保險
    業務員丁○○重大過失行為所致，被告公司應負侵權行為責
    任。
 (五)爰依據保險契約及民法第184條第1項前段、第188條第1項前
   段侵權行為之法律關係，提起本訴，並聲明：(1)被告應給付
   原告新台幣（下同）100萬元，及自98年5月10日起至清償日
   止，按年息10%計算之利息；(2)訴訟費用由被告負擔。
二、被告公司則以：
  (一)依系爭保險契約第17條約定，於契約有效期間內，發生保險
    事故，被告公司始負給付保險金之責，惟系爭保險契約於98
    年4月10日因原告未繳保費而停效，被告公司自不負給付保
    險金之責。
  (二)保險商品是否有自動墊繳機制，端視商品之設計與報請主管
    機審查時之規定，乃事實問題，不涉及保險契約之解釋，故
    無適用有利於被保險人解釋原則，況且系爭要保書上雖有勾
    選「自動墊繳」，惟系爭保單內容已明示無保單價值準備金
    ，保單條款亦無墊繳之相關約定，而要保人高復生及原告於
    91年8月30日所投保之同項「新住院醫療終身健康險」商品
    （保單號碼:HBAF2645），曾於92年12月26日、94年8月15日
    及98年4月28日填具保險契約復效申請書，可知要保人及原
    告，已知若未按時繳納保險費用，系爭保險契約將會停效，
    自不得再推諉不知無自動墊繳機制。另縱認為有自動墊繳機
    制，惟墊繳之相關約定，應以「當時之保單價值準備金」扣
    繳，系爭保險契約既無保單價值準備金可供扣繳，仍會發生
    停效之結果，故系爭保險契於保險事故發生當時既處停效狀
    態，被告公司自無給付保險金之義務。
  (三)保險業務員並無為保戶墊繳保費之義務。本件業務員丁○○
    縱曾多次應要保人高復生之請求為其墊繳保，此乃基於私人
    情誼，該墊繳行為僅係好意施惠關係，並無拘束力，原告不
    得認為丁○○因此負有代繳保險費之義務，以侵權行為主張
    受有損害，退步言之，縱使要保人與業務員間確有代墊約定
    ，亦為彼等間之私人約定，不能拘束被告公司，被告公司即
    無因未代墊保費，而應負侵權行為責任。另系爭保險契約最
    後應繳納保險費之日為98年3月5日，原告並未交付保險費，
    依寬限期間30日之規定，於同年4月10日停止效力，且保險
    費不得以強制力請求，故被告公司並無強制要求復效之權利
    ，僅能消極受理要保人申請復效辦理手續，因此，原告不得
    以被告公司未告知保單復效，主張受有損害。退一步言，縱
    認為被告公司及丁○○有通知原告復效之義務，依系爭保單
    條款第5條第2項約定，停效保單須經被告公司同意並由要保
    人清償欠繳費用，自翌日上午零時起恢復效力。系爭保險契
    約，原告並未聲請復效。至於原告另外二份保險契約，分別
    於98年5月14日、98年6月30起算復效日，縱認系爭保險契約
    與最早復效之保單同時發生復效效力，最早復效日期亦為98
    年5月14日，惟系爭保事故係於98年5月10日發生，發生時系
    爭保單仍屬停放狀態，故被告公司並無給付系爭保險金之責
    任。
  (四)綜上，被告公司並無給付保險金之義務，並聲明：(一)原告之
    訴駁回；(二)訴訟費用由原告負擔。
三、兩造不爭執之事實
  (一)高復生於91年12月5日，以自己為要保人及被保險人，原告
    為受益人，向被告公司投保保險期間為終身之「新光住院醫
    療終身健康保險」（單號碼為：HDA90299）。
  (二)系爭保險約之保費為季繳，最後繳費期限為98年3月5日，於
    98 年4月10日因未繳納保費而停效。高復生於98年5月10日
    系爭保險契約停效期間，因意外身故。
  (三)系爭保險契約並無保單價值準備金。
  (四)系爭保險契約停效後，被告公司並未通知原告辦理復效。
四、本案爭執之重點
  (一)被告公司有無墊繳保費之義務？（原告主張：系爭保險契約
    要保書已勾選同意保費自動墊繳之選項，代表原告未繳保費
    時，由保險人先代為墊繳，且依保險契約為最大善意契約，
    及定型化契約如有疑義，應作有利於消費者之解釋之意旨，
    不能因系爭保險契約無保單價值準備金不生墊繳問題，即認
    為系爭保險契約因未繳保費停效。被告公司抗辯：無保單價
    值準備金不生墊繳問題，是事實問題，與契約解釋無關。）
  (二)被告公司保險業務員丁○○，有無允諾代原告墊繳保費？（
    原告主張：丁○○曾允諾代原告墊繳保費。被告抗辯：丁○
    ○並未允諾原告代繳保費，縱認丁○○曾經允諾原告代繳保
    費，亦屬丁○○與原告間之私人約定，不能拘束被告公司。
    ）
  (三)被告公司於系爭保險契約停效期間，有無通知原告辦理復效
    之義務？如有義務，是否因被告公司未通知原告辦理復效，
    而構成侵權行為？（原告主張被告公司保險業務員曾經通知
    另外二件保險契約辦理復效，卻漏未通知系爭保險契約辦理
    復效。被告公司抗辯：保險公司並無通知停效之保險約辦理
    復效之義務。）
五、本院之判斷
  (一)被告公司並無墊繳保費之義務
    系爭保險契約為醫療健康保險，依系爭保單第2頁記載內容
    ，「無解約金」、「無減額繳清保險金」（本院卷第19頁背
    面），可知系爭保險契約並無保單價值準備金，既無保單價
    值準備金，即不生以此金額墊繳保費之問題，且此為事實存
    在與否之問題，與契約解釋之意旨無關，亦不因系爭保險契
    約要保書已勾選同意保費自動墊繳之選項，即代表原告未繳
    保費時，被告公司即負有代為墊繳保費之義務。因此，被告
    公司並無墊繳保費之義務。
  (二)被告公司保險業務員丁○○，並未允諾代原告墊繳保費
  (1)證人丁○○到庭證稱：曾經幫忙代繳系爭保單之保費，但大
    多是要保人打電話請伊代為墊繳，98年3月的保費，伊未代
    要保人墊繳，要保人也未打電話請伊代為墊繳（本院卷第63
    頁），可見98年3月的保費，要保人或原告並未央請丁○○
    代為墊繳。
  (2)雖然丁○○亦證稱：有時會主動幫忙墊繳保費（本院卷第64
    頁），證人即系爭保險之收費員丙○○證稱：系爭保險之保
    費，伊都是向丁○○收取（本院卷第74頁）。然查，保險業
    務員並無為保戶墊繳保費之義務。而丁○○為系爭保險契約
    之招攬人員，縱曾主動代墊保費，亦係出於與要保人或原告
    間之私人情誼所為，無從拘束被告公司。
  (3)綜上，丁○○並未允諾原告代為墊繳系爭保險98年3月間之
    保費。縱使丁○○對於系爭保險契約，先前曾主動代為墊繳
    ，亦係出於丁○○與要保人或原告間之私人情誼所為，無從
    拘束被告公司，不能因而認為原告已繳納保費。
  (三)被告公司於系爭保險契約停效期間，並無義務通知原告辦理
    復效
  (1)依保險法第116條第1項之規定:「人壽保險之保險費到期未
    交付者，除契約另有訂定外，經催告送達後屆三十日仍不付
    時，保險契約之效力停止。」、系爭保單條款第4條第1項後
    段：「第二期以後分期保險費到期未交付時，…月繳或季繳
    者，則自保險單所載交付日期之翌日起三十日內為寬限期間
     」及同條第3項：「逾寬限期間仍未交付者，本契約自寬限
    期間終了之翌日起停止效力。如在寬限期間內發生保險事故
    時，本公司仍負保險責任。」之約定可知，系爭保險契約自
    最後應繳日98年3月5日未交付保險費，迄同年4月10日始停
    止效力。另依保險法第117條第1項規定：「保險人對於保險
    費，不得以訴訟請求交付。」可知續期保費不得以強制力請
    求，要保人保有繳交保險費用之自由。故要保人未依約繳交
    保險費致系爭保單停放，自應主動維護自身權益，繳保費或
    聲請復效，保險公司並無強制要求要求復效之權利，被告公
    司既不負有告知要保人或原告保單復效之義務，原告即不得
    以被告公司未通知辦理復效，主張受有損害，而請求侵權行
    為之損害賠償。
  (2)證人丁○○雖證稱：98年4月曾告知原告另外二件保單要辦
    理復效，卻未告知系爭保單也要辦理復效（本院卷第64 頁
    ）。然保險法或系爭保險契約，並無要求保險業務員對於停
    效之保單負有通知要保人辦理復效之義務。原告亦不得以被
    告公司保險業務員未通知辦理復效，有重大過失，主張受有
    損害，而請求侵權行為之損害賠償。
六、結論
    系爭保險契約因原告未按期繳納保費而停效，因系爭保險契
    約並無保單價值準備金，不生以保單價值準備金墊繳保費之
    問題。而被告公司保險業務員丁○○亦未允諾原告代為墊繳
    保費。縱使丁○○對於系爭保險契約，先前曾主動代為墊繳
   ，亦係出於丁○○與要保人或原告間之私人情誼所為，無從
   拘束被告公司。另系爭保險契約停效期間，被告公司或保險
   務員並不負通知原告辦理復效之義務，原告即不得以未通知
   辦理系爭保單復效，而主張被告公司或保險務員有重大過失
   ，致其受有損害。因此，原告依據保險契約及侵權行為損害
   賠償之法律關係，請求被告給付100萬元及利息，均無理由，
   應予駁回。
七、結論：原告之訴為無理由，依民事訴訟法第78條，判決如主
    文。
中    華    民    國    99    年    1     月    8     日
                        臺灣花蓮地方法院民事庭
                            法    官
以上正本係照原本作成
如對本判決上訴，須於判決送達後20日內向本院提出上訴狀
中    華    民    國    99    年    1     月    8     日
                            法院書記官

司法院資訊處製作；財團法人民間司法改革基金會備份。
